【裁判字號】    97,小上,4
【裁判日期】    970613
【裁判案由】    清償借款
【裁判全文】
臺灣苗栗地方法院民事判決               97年度小上字第4號
上  訴  人  甲○○
被上訴人    臺灣新光商業銀行股份有限公司
法定代理人  乙○○
上列當事人間請求清償借款事件，上訴人對於中華民國96年12月
31日本院苗栗簡易庭96年度苗小字第758 號第一審判決提起上訴
，本院判決如下：
      主  文
上訴駁回。
第二審訴訟費用新臺幣壹仟伍佰元由上訴人負擔。
      事實及理由
一、按對於小額程序第一審裁判之上訴，非以其違背法令為，不
    得為之；小額訴訟之第二審法院認上訴為無理由者，應為駁
    回之判決；如依上訴意旨足認上訴為無理由者，得不經言詞
    辯論為之，民事訴訟法第436 條之24第2 項、第436 條之32
    第2 項準用第449 條第1 項、第436 條之29第2 款分別定有
    明文。
二、本件上訴意旨略以：
（一）依被上訴人所提之消費性貸款申請表（下稱系爭申請表）
      實際內容所載，上訴人係委任誠泰行銷股份有限公司（現
      為新光行銷股份有限公司，下稱誠泰行銷公司），向誠泰
      商業銀行股份有限公司（現為新光商業銀行股份有限公司
      ，下稱誠泰銀行）申請貸款，並委任誠泰行銷公司向誠泰
      銀行清償，可知該約定為上訴人委任誠泰行銷公司申請貸
      款及清償。依民法第531 條之規定，為委任事務之處理須
      為法律行為，而該法律行為，依法應以文字定之者，其處
      理權之授與，亦應以文字為之，故委任契約為要式契約，
      無論委任人、受任人、被委任事項及授權程度，均應以書
      面契約明訂之。查系爭申請表上，既無誠泰行銷公司或其
      代理人之簽章，亦無誠泰銀行公司或其代理人之簽章，是
      該委任契約並不成立，則受委任辦理之貸款契約亦當然不
      成立，原審判決竟以該消費借貸契約成立，且為不要式契
      約，無須被上訴人與上訴人親自簽訂等語為理由，其判決
      顯屬民事訴訟法第468 條規定之違背法令。
（二）復依金管會於民國88年12月27日發佈之「金融作業委託他
      人應注意事項」第4 條規定：「金融機構作業委外如因受
      託機構或其雇用人員之疏失致客戶權益受損，仍應對客戶
      負責。」而本件被上訴人接獲申請表時，非但無派員向上
      訴人解說其與階梯股份有限公司（下稱階梯公司）經銷合
      作之商品及消費性貸款事宜，准貸款項亦未與上訴人對保
      簽章，顯違反上開注意事項。又金管會於93年10月13日以
      金管銀(四)字第0938011919號令中明文規定，銀行與商店合
      作辦理消費性貸款業務時，應將分期付款買賣契約與分期
      清償貸款契約分離，使消費者得以辨別，本件僅由階梯公
      司人員出面讓消費者填寫系爭申請表，易使消費者誤以為
      系爭申請表僅係向階梯公司辦理商品分期付款，遑論消費
      者得明瞭該申請書係授權與誠泰行銷公司辦理消費性貸款
      。是消費者於此類消費性商品分期付款與消費性商品貸款
      契約合一之契約簽名同意，條款內容不當然構成契約內容
      ，此有臺灣臺中地方法院豐原簡易庭96年度豐小字第1006
      號判決可資參照，原審未查，判決復未具理由，亦有違背
      法令之虞。
（三）又上訴人係向階梯公司買受網路教學商品，故系爭申請表
      申請表上僅有雙方簽章，此自屬消費關係而有消費者保護
      法之適用。而階梯公司提供之系爭申請表，為一制式之定
      型化契約，並無個別磋商條款，且以之為買賣契約之全部
      ，依消費者保護法（下稱消保法）之規定，應給予30日內
      之合理審閱期間，蓋因定型化契約係由具備專業知識且累
      積豐富交易經驗之企業經營者單方預先訂定，一般消費者
      難以於短時間內理解條款內容、專門用語及隱藏之風險，
      是消費者既無法參與契約內容之訂定，企業經營者即有於
      訂約前向消費者揭露契約條款之義務，是企業經營者未給
      予合理審閱期間以盡揭露資訊義務者，消費者自得依消保
      法之規定主張該定型化契約全部或部分條款不得構成契約
      內容。觀諸系爭申請表全文，定型化契約條文不少，內容
      複雜，字體又細小，客觀上難以注意、辨識內容，上訴人
      亦無法於簽約當場審閱全部條款，且被上訴人並未舉證階
      梯公司業務人員於提供系爭申請表時，已明白告知上訴人
      享有審閱權利，並給予合理之審閱期間，上訴人即於未審
      閱之情形下簽名，而系爭申請表約定事項第7 條以下，申
      請人簽名欄前載明：「本人對申請表及背面消費性貸款說
      明約定書之所有條款，已於簽署前經合理數天詳細審閱，
      且充分理解其內容，並同意遵守之」等字樣，惟此定型化
      審閱期間條款顯屬突襲，依消保法第14條之規定，該條款
      不構成契約內容，臺灣臺北地方法院臺北簡易庭96年度北
      小字第1272號判決即以上開理由駁回被上訴人之訴。至被
      上訴人主張嗣後曾以電話向上訴人確認，惟該通聯中，上
      訴人詢問來電者是誰？其來電者與上訴人購買階梯公司產
      品之關係為何？且最後表示就是分期付款等語，可知通聯
      之合意為分期付款，非被上訴人所稱對消費性貸款之同意
      ，是上訴人依消保法第11條之1 第2 項之規定，主張系爭
      申請表定型化約定事項條款有關同意誠泰行銷公司代上訴
      人向誠泰銀行辦理消費性貸款，並授權被上訴人撥款至階
      梯公司指定帳戶，不得以上訴人與經銷商間之法律關係存
      在與否或其他事由對抗被上訴人等內容，未先經合理審閱
      期間，不得為契約內容，是兩造間之消費性貸款法律關係
      並不成立。
（四）縱使本件債務存在，被上訴人既收受由階梯公司最後繳交
      6 期之款項，即已明示或默示同意該債務由階梯公司承擔
      ，實則階梯公司之網路教學商品，乃屬遞延性商品，及每
      日均得上網使用，每月付款一次，解約後即無法進入網頁
      使用該教學系統，故上訴人以分期付款之方式繳款，且簽
      約當日即繳交頭期款與階梯公司之業務員，嗣後向誠泰銀
      行繳款係因階梯公司之業務員告知須由銀行代收，上訴人
      始向誠泰銀行繳款。且上訴人以自己名義繳納前9 期款項
      ，與階梯公司解約後，階梯公司依公平交易法第23條之2
      第2 項之規定，以上訴人原購價之9 折買回商品，上訴人
      並遭階梯公司罰款15,266元，而商品既經階梯公司買回，
      當然包含承擔商品所生之權利義務，且上訴人未繳納第10
      次款項時上訴人並未向上訴人催繳，反收受階梯公司以其
      名義繳交之6 期款項，顯見被上訴人已明知該債務已由階
      梯公司承擔，原審判決認定上訴人已依約繳納分期款達15
      期，而推知上訴人對該貸款契約達成合意等語，容有誤察
      。綜上，原審判決之認事用法諸多違誤不當，難令上訴人
      甘服，為此提起上訴，並聲明：(1)原判決廢棄，並駁回被
      上訴人原審之訴及假執行之聲請。(2)如為不利上訴人之判
      決，上訴人願供擔保，請准宣告免為假執行。
三、本件上訴人對原審判決提起上訴，核其上訴理由，自形式上
    觀之，堪認其對於原第一審小額判決違背法令之情事，已有
    具體之指摘，是上訴人提起本件上訴，應認為已具備合法要
    件，本件應審究者為上訴人之上訴有無理由。經查：
（一）依系爭申請表所載，其正面第1 行之標題業以粗體載明「
      誠泰銀行消費性貸款申請表」等字樣，且將契約重要約定
      事項置於申請表正面之簽名欄上方，以方便上訴人於簽名
      之前加以閱覽，其中約定事項第1 點載明「申請人同意委
      由誠泰行銷股份有限公司代為向誠泰商業銀行申請貸款，
      用以支付向特約商（經銷商）購買消費性商品之總價款
      ... 」等文字，另於申請表背面記載「誠泰銀行消費性貸
      款約定書」，詳為臚列關於該筆消費貸款之借款金額、期
      數、每期應繳數額及借貸雙方之權利義務事項，而上訴人
      為自營商號之負責人，非無智識能力，於系爭申請書簽名
      之前，自應已對其簽署之文件內容予以確認，自無誤認上
      開消費性貸款申請表為分期付款買賣契約書之可能。原審
      斟酌辯論意旨及調查證據之結果，認上訴人已確知系爭申
      請表為消費性貸款契約，且於電話中與被上訴人之徵信人
      員確認，兩造間消費性貸款契約已成立，核無違背法令。
      又系爭申請表約定事項第1 點約定申請人同意委由誠泰行
      銷公司代為向誠泰銀行申請貸款，誠泰公司固須為委任事
      務之處理，惟消費借貸為非要式契約，是申請人委由誠泰
      行銷公司向誠泰銀行申請貸款，其處理權之授與亦非須以
      文字為之，是本件並無民法第531 條之適用。況依前開條
      款之約定，委任人為申請人，其委任誠泰行銷公司代為向
      誠泰銀行申請貸款，並用以支付其向特約商購買消費性商
      品之價款，其委任人、受任人、被委任事項已均明確，上
      訴人仍執前詞主張委任契約不成立，受委任辦理之消費性
      貸款契約亦不成立，原審判決違背法令云云，即不足採。
（二）上訴人又以金管會函示，銀行與商店合作辦理消費性貸款
      業務時，應將分期付款買賣契約與分期清償貸款契約分離
      ，使消費者得以辨別主張原判決違背法令云云。惟上開金
      管會之函示、規定等僅足認係金融主管機關對於該類問題
      所為主管業務之訓示，上開函示內容在尚未成為我國有效
      之法律、判例或解釋之前，僅具參考之價值，自無拘束審
      判機關之效力。準此，原審判決縱未予適用，亦難據此論
      斷原判決有何違背法令之情形至明。從而，上訴人執此為
      辯，亦非可採。
（三）上訴人認其訂立系爭申請表及所附之消費性商品貸款約定
      書時，並無足夠之審閱期間，且訂立之內容複雜、字體細
      小，客觀上難以注意或辨識其內容云云；惟按消費者保護
      法第11條之1 規定目的在給予消費者充分瞭解契約內容之
      機會，並規範企業經營者不得在未給予消費者審閱契約內
      容之機會前，限制消費者簽訂契約之時間，以避免消費者
      於匆忙間不及瞭解其依契約所得主張之權利及應負擔之義
      務，致訂立顯失公平之契約而受有損害，故只須消費者於
      簽約前已瞭解該契約之權利義務關係，或有可認其能認識
      契約權利義務關係之合理審閱期間，即不得引用上開規定
      而主張契約無效。查，本件消費性貸款申請表正面下方之
      簽名欄已註明：「本人對申請表及背面消費性商品貸款約
      定書之所有條款，已於簽署前經合理天數詳細審閱，且充
      分理解其內容，並同意遵守之，特此簽名」等語，其下並
      有上訴人本人之簽名，上訴人於簽立上開申請表時，係年
      逾40歲之成年人，並有正當工作及資歷，是上訴人於簽立
      申請表之時，對於內容當有一定程度之知悉及明瞭，上訴
      人自不得於簽立申請表後，再以於締約前，未給予其合理
      審閱期間而主張上開申請表之約定係屬無效，並據以抗辯
      兩造消費借貸法律關係不成立。
（四）上訴人主張縱使本件債務存在，被上訴人既收受由階梯公
      司最後繳交6 期之款項，即已明示或默示同意該債務由階
      梯公司承擔云云。惟此乃上訴人就原審取捨證據及認定事
      實之範疇再加爭執，並未具體指明此部分原判決有何不適
      用法規、或適用法規不當之情形，是上訴人據此主張原判
      決違背法令，亦不足採。
四、綜上所述，原審判決於法並無違誤，上訴意旨以前述情詞，
    指摘原判決違背法令，而提起本件上訴，聲明廢棄改判，顯
    無理由，爰依首揭規定，不經言詞辯論，逕以判決駁回上訴
    人之上訴。
五、關於上訴人應負擔之第二審訴訟費用，依民事訴訟法第436
    條之32第1 項準用第436 條之19第1 項之規定，確定本件訴
    訟費用額如主文第2 項所示之金額。
六、據上論結，本件上訴為無理由，依民事訴訟法第436 條之32
    第1 項、第2 項、第436 條之29第2 款、第436 條之19第1
    項、第449 條第1 項、第78條，判決如主文。
中    華    民    國    97    年    6     月    13    日
                  民事庭審判長  詹駿鴻
                        法  官  王萬金
                        法  官  曾明玉
以上正本係照原本作成。
本判決不得上訴。
                        書記官  黃麗靜
中    華    民    國    97    年    6     月    13    日


司法院資訊處製作；財團法人民間司法改革基金會備份。
